【裁判字號】    98,上易,858
【裁判日期】    990211
【裁判案由】    詐欺
【裁判全文】
臺灣高等法院臺南分院刑事判決         98年度上易字第858號
上  訴  人  臺灣嘉義地方法院檢察署檢察官
被      告  甲○○
上列上訴人因被告犯詐欺案件，不服臺灣嘉義地方法院九十八年
度易字第四七六號中華民國九十八年十一月九日第一審判決（起
訴案號：臺灣嘉義地方法院檢察署九十八年度偵字第五八一一號
），提起上訴，本院判決如下：
    主  文
上訴駁回。
    理  由
一、公訴意旨略以：甲○○可預知將所申請金融帳戶提供予不相
    識之人使用，可能遭詐騙集團利用為詐騙他人財物之工具，
    竟仍基於幫助他人詐財之不確定犯意，於民國九十八年七月
    三日開立金融帳戶後隔日，在嘉義市○○路富邦銀行樓下，
    將其所申請第一銀行興嘉分行（下稱第一銀行）帳號000-00
    -000000號帳戶之提款卡及提款卡密碼，以不詳代價交付給
    詐騙集團中真實姓名年籍不詳自稱「張老闆」之成年人。該
    成年人收受甲○○之上開金融帳戶提款卡及提款卡密碼後，
    與其他姓名年籍亦不詳之成年人共同基於意圖為自己之不法
    所有之犯意聯絡，共組詐騙集團；先於同年六月廿三日，由
    一名姓名年籍不詳之成年女子，以MSN聊天網站與告訴人乙
    ○○聯絡，佯稱與告訴人相約見面、須先確認告訴人之身分
    、若不匯款給該女子將對告訴人家人不利等言詞，致使告訴
    人信以為真而陷於錯誤，遂依對方指示，於同年七月六日凌
    晨一時許，分別將新臺幣（下同）六萬元及四萬元之金額款
    項，匯至指定之甲○○所申請之上揭第一銀行帳戶內；該詐
    欺集團成員，於款項匯入後，立即於當日以提款卡及密碼提
    領一空等情，因認甲○○涉犯刑法第三十條第一項、第三
    百三十九條第一項之幫助詐欺取財罪嫌等語。
二、按犯罪事實應依證據認定之，無證據不得認定犯罪事實；不
    能證明被告犯罪者，應諭知無罪之判決，刑事訴訟法第一百
    五十四條第二項、第三百零一條第一項分別定有明文。又認
    定不利於被告之事實，須依積極證據，苟積極證據不足為不
    利於被告事實之認定時，即應為有利於被告之認定，更不必
    有何有利之證據；再犯罪事實之認定，應憑真實之證據，倘
    證據是否真實尚欠明確，自難以擬制推測之方式，為其判斷
    之基礎；刑事訴訟上證明之資料，無論為直接或間接證據，
    均須達於通常一般之人均不致有所懷疑，而得確信其為真實
    之程度，始得據為有罪之認定，若其關於被告是否犯罪之證
    明未能達此程度，而有合理懷疑之存在，致使無從形成有罪
    之確信，根據「罪證有疑，利於被告」之證據法則，即不得
    遽為不利被告之認定（最高法院三十年上字第八一六號、五
    十三年臺上字第六五六號、七十六年臺上字第四九八六號判
    例意旨參照）。又按刑事訴訟法第一百六十一條已於九十一
    年二月八日修正公布，修正後同條第一項規定：檢察官就被
    告犯罪事實，應負舉證責任，並指出證明之方法。因此，檢
    察官對於起訴之犯罪事實，應負提出證據及說服之實質舉證
    責任。倘其所提出之證據，不足為被告有罪之積極證明，或
    其闡明之證明方法，無從說服法官以形成被告有罪之心證，
    基於無罪推定之原則，自應為被告無罪判決之諭知（最高法
    院九十二年度台上字第一二八號判例意旨可資參照）。
三、本件公訴意旨認被告甲○○涉有上開幫助詐欺取財犯行，無
    非係以被告於警詢及偵查中之供述、告訴人於警詢之證述、
    被告前揭帳戶開戶資料及歷史交易查詢紀錄等，為其主要論
    據。訊據被告固坦承將上開帳戶之提款卡及密碼交付與他人
    之情，惟堅決否認有何幫助詐欺犯行，辯稱：伊於九十八年
    七月二日見報紙廣告有「三班司機」之求職廣告，遂於同日
    依廣告上電話號碼0000000000號洽詢，對方「張先生」以該
    手機門號回覆稱工作內容為接送小姐到酒店之司機，因恐司
    機收錢後自行離職侵吞款項，須先提供個人銀行帳戶提款卡
    及密碼以排班，且工作時需將小姐收入每日以ATM匯入司機
    帳戶後，下班後才能取回提款卡云云。伊遂與「張先生」約
    定於同年月五日在嘉義市○○路富邦銀行樓下，並將同年月
    三日申辦之第一銀行帳戶提款卡及密碼交付張先生以供排班
    ，且約定交付當晚會讓伊上班，惟當晚對方告以未排到班，
    表示翌日再排班，翌日伊仍未等到排班後，即撥打第一銀行
    客服專線00-0000000掛失提款卡，伊係因求職遭詐騙而交付
    上開帳戶，自身亦係被害人，並無幫助詐欺之不確定故意等
    語。
四、經查：
  (一)被告甲○○於上揭時地申請第一銀行帳號000-00-000000號
    帳戶後，即將該帳戶提款卡及提款卡密碼交付予不詳姓名年
    籍之成年男子「張先生」使用，嗣告訴人乙○○因於網路上
    使用MSN交友，遭詐欺集團詐騙，自九十八年七月五日晚上
    起依指示匯款，而分別於翌日（六日）凌晨一時七分、一時
    廿一分各匯款六萬元、四萬元共計十萬元至被告上開第一銀
    行帳戶內，並於同日遭提領一空等情，為被告所坦認，且經
    證人即告訴人乙○○於警詢、偵查中證述明確，並有被害人
    提出之自動櫃員機交易明細單一紙、被告所有上開第一銀行
    帳戶提存款明細表一份及存摺影本一紙在卷可證（警卷第八
    頁、第十至十三頁），故此部分之事實，應堪認定。
  (二)其次，被告就伊上開交付提款卡及密碼予「張先生」間之行
    動電話聯繫過程，確有對方所持有0000000000號行動電話門
    號通聯紀錄及被告所使用之0000000000、0000000000號行動
    電話通話明細單各一份在卷可查（原審卷第十至廿頁、第廿
    七至四０頁）。細繹上開通聯紀錄內容，被告確有於九十八
    年七月二日至七月五日，以其所使用之上開號行動電話撥打
    求職廣告所載之0000000000號行動電話門號聯絡。其中：(1)
    九十八年七月二日下午二時五分許，以其所使用之00000000
    00號行動電話撥打求職廣告所載之0000000000號行動電話門
    號，同日晚上八時廿一分許，以其0000000000號行動電話撥
    打上開求職行動電話門號（通話秒數六十八秒），復於同日
    晚上八時四十四分許，以其所使用之0000000000 號行動電
    話撥打上開求職行動電話門號（通話秒數一千一百五十四秒
    ）後，再於(2)同月三日上午十時廿五分、十一時十七分、十
    一時廿八分；(3)同月四日下午五時四十三分、五時五十五分
    （一一一秒）；(4)同月五日中午十二時五十分、一時十六分
    、晚上七時廿二分（通話秒數四十七秒）、晚上十時三十八
    分（通話秒數一百十六秒），多次以其所使用之0000000000
    號行動電話門號與0000000000號行動電話通話聯絡。則依其
    通話頻繁程度及通話秒數（其中九十七年七月二日晚上八時
    四十四分所顯示秒數則長達一一五四秒，大約二十分鐘）與
    被告所提出之應徵廣告內容，被告辯稱有於上開時間撥打報
    載電話，詢問工作內容等細節。當時係在還沒有交付提款卡
    給他們時，我就打電話給他們的。此次是問為何要用第一銀
    行帳戶及為何要交提款卡。他們說第一銀行比較方便晚上可
    以利用ATM把我收到的錢（現金）存入我帳戶（他們再以我
    所交付之提款卡領出）等情（原審卷第五六頁；本院卷第廿
    九頁），尚非無據。
  (三)又參諸0000000000號行動電話門號自九十八年七月二日至七
    月六日通聯紀錄顯示，僅有「九十八年七月五日」之基地臺
    位置顯示位在嘉義縣市，且於該日中午十二時五十分，曾與
    被告所使用之行動電話門號0000000000號聯絡，當時000000
    0000號行動電話門號之基地臺位置則在「嘉義市○○路347
    號14樓之14」（原審卷第十七頁），足徵與被告所述在申辦
    銀行帳戶後之某中午左右，曾與持用0000000000行動電話門
    號使用人通話後，至嘉義市○○路之富邦銀行交付所申辦之
    帳戶及相關資料等情，互核相符，是被告交付其第一銀行提
    款卡及提款卡密碼，係於九十八年七月五日中午十二時五十
    分許，亦足認定。被告前雖於警詢及原審審理時陳稱交付提
    款卡及密碼之時間為申辦第一銀行帳戶之翌日即九十八年七
    月四日中午云云，惟其於原審審理時亦表示可能係誤記時間
    等語（原審卷第六一頁），況依上開通聯紀錄顯示，被告與
    該0000000000行動電話門號使用人於九十八年七月四日中午
    並無通聯紀錄，且0000000000門號使用人於當日（四日）基
    地臺位置均在苗栗縣；又該門號自九十八年七月二日至七月
    六日間，依通話時間及基地臺位置，僅於九十八年七月五日
    中午十二時卅分至同日下午一時十六分間之基地臺位置顯示
    為嘉義市，其中與被告通話之十二時五十分許並顯示在被告
    所述交付提款卡及密碼地點之「嘉義市○○路」富邦銀行附
    近；再參諸被告於警詢亦供述於同年七月六日撥打第一銀行
    客服專線00-00000000號掛失提款卡等語（警卷第二頁），
    與其提出使用0000000000號行動電話通話紀錄明細單係顯示
    於九十八年七月七日撥打上開客服專線（原審卷第卅三頁背
    面），亦相差一日，足認被告前開供述九十八年七月四日與
    「張先生」相約交付提款卡及密碼之情，顯係誤推算本案發
    生時之情節，而相差一日所致。
  (四)另被告於九十八年七月五日中午十二時至下午一時之間，交
    付上開帳戶之提款卡及密碼後，於同日晚上七時廿二分許、
    晚上十時卅八分許，該0000000000號行動電話門號使用人，
    尚先後撥打被告所使用之0000000000號行動電話門號，且通
    話時間分別為四十七秒、一百十六秒，如前所述，倘被告與
    0000000000號行動電話使用人之約定僅在單純交付提款卡，
    別無他用，則於被告交付提款卡後，該0000000000號電話使
    用人實無於同日晚上再多次撥打電話與被告，且通話時間更
    長達一百十六秒之理；再審諸被告於九十八年七月五日晚上
    十時卅八分與0000000000號行動電話使用人為最後之通話後
    ，已於同月七日凌晨０時四十二分許撥打第一銀行客服專線
    （通話秒數二百二十五秒，原審卷第卅三頁背面），足見被
    告前揭所述係因遭對方以無班為由，遲至翌日即九十八年七
    月六日仍未獲排班之通知，旋撥打電話申報遺失等情，洵堪
    採信。
  (五)至公訴意旨雖認：被告辯稱係於九十八年七月四日交付提款
    卡及密碼後，已發現九十八年七月四日、五日對方均未安排
    上開司機工作予被告，卻遲至同年月六日上午起床後，始因
    看見手機有第一銀行傳送四次提款紀錄簡訊，認遭盜用而立
    即掛失止付等情，顯有前後矛盾，並與一般人經驗法則有違
    誤之處云云。然被告係將交付時間之「九十八年七月五日中
    午」誤認為「九十八年七月四日」中午一情，業如前述，且
    被告於九十八年七月五日交付其提款卡及密碼後，確實於當
    日晚上二次接獲該0000000000號行動電話，復於同月七日凌
    晨０時四十二分許撥打第一銀行客服專線等情，亦如前述，
    是被告陳稱於同年月五日應徵工作交付提款卡後，經等候一
    日仍未受通知排班，旋撥打電話申報遺失等情，其辯稱因受
    對方詐騙拖延而出現等候之舉，尚屬合理，與常情無違。
  (六)另公訴意旨及上訴意旨以現今社會上利用人頭帳戶詐財以逃
    避查緝之犯案方式層出不窮，經媒體廣為報導，已成眾所周
    知之事，被告自無例外，被告應可預見刻意拿取他人提款卡
    及密碼之人，必做非法之途，詐財當是其中最有可能之事，
    卻仍將該提款卡等物交付該人，其帳戶果然被用為詐財工具
    ，而以經驗法則推認其有不確定故意之情形等語。惟被告因
    經濟狀況不佳，欲尋找夜間兼職工作等情，業據其供陳在卷
    ，復依前開通聯紀錄顯示被告與0000000000號行動電話之使
    用人曾多次通話，且其中尚有多次之通話時間甚長（如九十
    八年七月二日長達一一五四秒、九十八年七月四日長達一一
    一秒、九十八年七月五日之四十七秒及一一六秒），其是否
    因受對方詳細之說明，誤陷求職陷阱，仍非無斟酌餘地。況
    近來失業率陸續攀升，確有不法份子以求職廣告為餌，向尋
    覓工作之人騙取金融帳戶提款卡及密碼，累計受騙個案不計
    其數，被告於急欲求取兼職之情形下，難免降低其警覺性，
    雖任意交付個人帳戶提款卡等物容有輕率，然亦無法排除被
    告係迫於經濟壓力，在急欲求職之情況下，因一時思慮不週
    而遭詐騙，實難以被告交付帳戶提款卡、密碼之行為，即遽
    認被告對於其帳戶供詐騙之用有所預見，更無由推論被告對
    於詐欺結果發生不違背本意，而具有幫助詐欺之不確定故意
    。另於金融機構申請開設存款帳戶固無任何特殊之資格限制
    ，一般民眾皆可以存入最低開戶金額之方式，任意於金融機
    構申請開設存款帳戶，且一人並可於不同之金融機構申請多
    數之存款帳戶使用，是依一般人之社會生活經驗，若見他人
    不以自己名義申請帳戶，反而向人收集存款帳戶供己使用，
    衡情對於該帳戶是否供不法之使用，當有合理懷疑。然本件
    被告因經濟狀況不佳，為尋找兼職機會，而交付提款卡及密
    碼，並未交付上揭存摺，業如上述，顯與一般出售存摺及提
    款卡予詐騙集團之行為態樣不同，亦與上開開戶條件及開戶
    方便與否無涉。且被告為瞭解交付提款卡之緣由及必要性，
    而以行動電話一再確定，亦有上開通聯紀錄可稽，於對方（
    即「張先生」）要求作為向客戶收錢後存入之擔保及仍握有
    存摺之情況下，尚難以被告未有合理懷疑進而認定被告有幫
    助詐欺之不確定故意至明。
  (七)上訴意旨又以被告全然不知求才公司之名稱及營業處所，縱
    該公司業務上確有存提款項之需要，何以未由公司提供帳戶
    ，反要求被告於就職前，先在非營業所在地之富邦銀行外交
    付提款卡與密碼，凡此已與一般員工謀職及公司徵才之情形
    不符。而被告與自稱張先生之人素不相識，並無信賴對方之
    具體事由，被告復自承對方應怕警方追查...，提供提款卡
    、密碼時沒有想很多等語（原審九十八年十月廿三日審判筆
    錄)。足見被告於交付提繳卡及密碼予素不相識之張先生時
    ，其主觀上業已預見有可能遭他人盜用，而觀諸被告於交付
    後，對於對方如何使用、用於何種用途，毫無監督或置喙之
    餘地，甚至無法確保自己能否如願取回所交付之物，竟仍決
    意「信任對方」而將上開存摺（本件存摺部分部分未交付，
    上訴書顯係誤載）、提款卡及密碼交付對方，其主觀上顯已
    具有不確定故意云云。惟被告於本院供稱：伊因離婚，目前
    從事於保險業，已一年多了，收入月入二、三萬元。之前我
    在電信電腦業務，包含幫人申請手機，做了六、七年。但我
    要撫養二名小孩（一名四歲，一名十二歲），及父親。我收
    入減少才利用時間兼職等語（本院卷第廿九頁）。依被告之
    家庭及經濟現況，發現有一份可以勝任及增加收入之司機工
    作，足以填補其家庭經濟之困窘，被告期待應徵順利之情，
    可以想像。被告為取得工作的機會，接受自稱「張先生」之
    要求而交付帳戶提款卡及密碼等資料，尚難認其主觀上有幫
    助詐欺之不確定故意。縱依一般社會常情，自稱「張先生」
    之人要求被告交付提款卡以供擔保，有諸多不合常理之處，
    惟詐騙集團就是利用被告急於獲取工作，不敢拒絕之弱點行
    騙。處在被告當時之情境，若不配合交付提款卡及密碼，即
    無法獲得該工作機會，此際要求被告具有充分、完全之判斷
    能力，未免過苛。被告既配合提供提款卡及密碼以供收取客
    戶金錢之擔保，即表示相信對方確有招募司機需求之正常公
    司。此外，詐騙集團於取得被告提款卡及密碼資料後，在被
    告未發現受騙之前，大可放心使用，不必擔心被害人之匯款
    遭警方凍結。本案被告於九十八年七月五日交付提款卡及密
    碼資料，在被告於翌（六）日發現受騙之前，被害人已於六
    日凌晨一時許受騙，匯款入被告上開帳戶內。詐欺集團利用
    被告發現受騙之前的空檔，使用被告帳戶做為行騙工具，並
    非不可能。準此，前揭上訴理由自無足採。
五、綜上所述，被告辯稱係依報紙徵職廣告而將帳戶之提款卡及
    提款密碼交予不詳之人等情，尚屬有據，本件公訴人所提出
    之證據，即未達通常一般人均不致有所懷疑，而得以確信其
    為真實之程度，尚不得遽為不利被告之認定。此外，復查無
    其他積極證據足認被告有何幫助詐欺犯行，揆諸首揭法條及
    判例意旨說明，顯然不能證明被告犯罪，自應為被告無罪之
    諭知。
六、從而，原審依公訴人提出之上揭證據之證明力，就被告係提
    供伊所申辦之上開提款卡及密碼予詐騙集團，供該集團再持
    向被害人施詐顯未達於確信有起訴之犯罪事實為真實之程度
    ，而形成被告必然有罪之心證，而為被告無罪判決之諭知，
    核無不合。檢察官上訴意旨仍以上開理由認原判決有違經驗
    法則，其認事用法尚有違誤云云。然被告之上開行為既乏幫
    助之主觀犯意，業如上述。檢察官之上訴自應為無理由，應
    予駁回。
據上論結，應依刑事訴訟法第三百六十八條，判決如主文。
本案經檢察官劉得鉦到庭執行職務。
中    華    民    國    99    年    2     月    11    日
                  刑事第六庭    審判長法  官  董武全
                                      法  官  林英志
                                      法  官  沈揚仁
以上正本證明與原本無異。
不得上訴。
                                      書記官  廖文靜
中    華    民    國    99    年    2     月    11    日

司法院資訊處製作；財團法人民間司法改革基金會備份。
